【裁判字號】    95,上更(一),668
【裁判日期】    951121
【裁判案由】    偽造文書
【裁判全文】
臺灣高等法院刑事判決             95年度上更(一)字第668號
上  訴  人
即  被  告  戊○○
上列上訴人因偽造文書案件，不服臺灣桃園地方法院89年度訴字
第373號，中華民國92年9月9日第一審判決（起訴案號：臺灣桃
園地方法院檢察署89年度偵字第1235、1550號），提起上訴，經
判決後，由最高法院發回更審，本院判決如下：
    主  文
上訴駁回。
    事實及理由
一、構成犯罪要件之事實：
    戊○○原為址設桃園縣桃園市○○路二四三號「蘇財記房屋
    代書事務所」之負責人，從事抵押貸款、不動產繼承、贈與
    登記等代書業務，因乙○○急需用錢周轉，前於民國八十六
    年一月二十二日將其母親丙○○○所有坐落彰化縣二林鎮○○段五三九、七三六地號土地向王志遠辦理抵押借款，並交
    付乙○○之妻賴芳玉簽發、由丙○○○、乙○○背書、付款
    人為寶島商業銀行桃園分行、發票日為八十七年一月二十七
    日、票號為ＣＡ0000000號、面額新臺幣（下同）八
    十萬元之支票一紙予王志遠供作擔保，嗣因王志遠提前要求
    還款，而於八十六年六月四日至戊○○負責之上開代書事務
    所委託戊○○辦理轉貸事宜，戊○○即找來甲○○提供八十
    萬元之資金代為清償乙○○之債務，由丙○○○提供上開土
    地為甲○○設定抵押權，同時塗銷王志遠之上開抵押權登記
    ，並由王志遠交付乙○○先前交付之上開支票予甲○○供作
    擔保。嗣因乙○○無力還款，甲○○即於八十七年一月十七
    日至上開代書事務所委託戊○○代為辦理聲請拍賣丙○○○
    之上開土地，並當場交付上開支票、款項借用證、他項權利
    證明書等資料予戊○○收執，戊○○於收到上開支票之一星
    期後某日，竟將該持有保管之上開支票交給與之有債權債務
    關係之劉波泉（於八十八年六月七日死亡，另由臺灣桃園地
    方法院檢察署檢察官為不起訴處分確定），劉波泉即於同年
    二月二日持向銀行提示，因存款不足遭退票後，劉波泉又委
    請戊○○於同年月十一日持該支票及退票理由單向臺灣雲林
    地方法院聲請支付命令，經臺灣雲林地方法院核發八十七年
    度促字第一二四三號支付命令確定在案，戊○○並於同年四
    月十八日以前開支付命令向臺灣彰化地方法院聲請強制執行
    丙○○○之上開土地後，甲○○於同年七月十日接獲臺灣彰
    化地方法院八十七年度執字第二五六一號參與分配通知後，
    告知戊○○上情，戊○○即於同年月十四日具狀聲明實行抵
    押權，憑以參與上開土地拍賣後之債權分配，嗣上開土地分
    別於八十八年三月三十一日及同年五月五日拍定，嗣戊○○
    得知乙○○、丙○○○獲悉其以二筆債權欲分配其上開土地
    拍賣款後，旋基於行使偽造私文書之犯意，未經甲○○之同
    意，於八十八年十月一日在上開事務所內，以甲○○之名義
    偽造民事聲請狀，並以先前受甲○○委刻之印章，在上開民
    事聲請狀之具狀人欄盜蓋甲○○之印文一枚，表示甲○○拋
    棄前開抵押權及實行分配債權，並於同日以郵寄方式投遞至
    臺灣彰化地方法院民事執行處，致生損害甲○○本人及臺灣
    彰化地方法院對債務人財產分配之正確性，嗣經承辦法官發
    覺有異通知甲○○到院調查後，始知上情。
二、認定犯罪事實之積極證據：
  (一)告訴人甲○○於警、偵訊及原審審理時證稱因乙○○向我借
    八十萬元，以其母親之土地設定抵押權給我，並交付一張八
    十萬元支票作為擔保，嗣因乙○○無力還款，經我委託戊○○向彰化地方法院聲請拍賣土地，後來被告將上開支票拿給
    劉波泉提示遭銀行退票後即向法院聲請支付命令並參與分配
    ，且戊○○未經我同意就擅自以我的名義向法院聲請撤回執
    行等語；乙○○則證稱當日在事務所辦理貸款事宜，被告有
    介紹甲○○是金主，由我太太開支票作為借款擔保，並以我
    母親的土地設定抵押權給甲○○，金主除了甲○○之外，沒
    有別人等語；丙○○○證亦證稱，我兒子乙○○因做生意需
    要，有向甲○○借錢並交付一張支票，並以我的土地設定抵
    押權，我們不認識劉波泉亦未向其借款等語；洪震祥則證稱
    ，代書跟我們講金主只找甲○○，沒有告訴我們有劉波泉這
    個人，抵押權設定書只登記甲○○而已等語；證人丁○○證
    稱撤銷聲請狀是戊○○叫我交還給他自己辦等語，證明被告
    有上揭偽造私文書之犯行。
  (二)有土地登記簿謄本、抵押權設定契約書、他項權利證明書、
    支票、退票理由單、支付命令、民事聲請狀，證明丙○○○
    有以其所有之土地設定抵押權給甲○○，因乙○○屆期未償
    還借款，甲○○委託被告向彰化地方法院聲請拍賣土地，後
    被告將其所交付之支票給劉波泉提示遭銀行退票後，向雲林
    地方法院聲請支付命令並參與分配等情，並經原審法院調閱
    臺灣彰化地方法院八十七年度執字第二五六一號執行卷宗及
    臺灣雲林地方法院八十七年度促字第一二四三號民事聲請事
    件卷宗核閱屬實。
  (三)被告之名片一紙附於臺灣彰化地方法院八十七年度執字第二
    五六一號執行卷，證明被告曾為從事土地代書業務之人等情
    。
  (四)法務部調查局八十九年七月四日（89）陸(三)字第89045485號
    鑑定通知書，證明被告就「係爭甲○○的拋棄債權聲請狀不
    是渠向法院提出的」問題，應係說謊。
  (五)臺灣彰化地方法院民事執行處八十八年十月七日執行筆錄，
    證明八十八年十月一日聲請撤回執行狀非甲○○所提出。
三、被告辯解要旨：
  (一)否認上揭犯行。
  (二)向臺灣彰化地方法院聲請拋棄甲○○債權分配之聲請狀，並
    非我為，我亦不知情等語。
四、爭點整理：
    本案告訴人甲○○於八十六年間提供八十萬元代為清償乙○○之債務，取得乙○○所交付前債權人王志遠八十萬元作為
    擔保之支票，並委託從事土地代書業務之被告戊○○辦理由
    丙○○○所提供債務人乙○○之土地為告訴人甲○○設定抵
    押權，辦妥抵押權設定登記，嗣因乙○○無力清償，將前開
    擔保支票、款項借用證、他項權利證明書等資料支付戊○○
    ，委託戊○○聲請拍賣抵押物，因案外人劉波泉委託戊○○
    以前開八十萬元支票聲請核發支付命令，依確定支付命令聲
    請強制執行丙○○○土地而參與分配程序，嗣於八十八年十
    月一日，有以甲○○名義向臺灣彰化地方法院民事執行處提
    出民事聲請狀，表示拋棄前開抵押權之實行及實行參與分配
    債權等情為本案不爭之事實。告訴人否認具狀聲請拋棄前開
    抵押權及撤回參與分配，被告戊○○則否認系爭民事聲請狀
    係其所提出，雙方各執一詞，故系爭民事聲請狀究係告訴人
    所提出或被告所提出或被告戊○○事務所之職員所提出，告
    訴人是否可能聲請拋棄其抵押權優先受償之權利而撤回參與
    分配，八十八年十月一日被告戊○○是否仍持有告訴人之印
    章，抑或已歸告訴人，依系爭民事聲請狀電腦打字及以被告
    戊○○之事務所地址為送達，系爭民事聲請狀是否被告戊○○違背告訴人甲○○之授權意思而為等，為本案應釐清之爭
    點所在。
五、本院判斷：
甲、程序事項：證據能力
  1.按九十二年二月六日修正公布，並於同年九月一日施行之刑
    事訴訟法施行法第七條之三規定：「九十二年一月十四日修
    正通過之刑事訴訟法施行前，已繫屬於各級法院之案件，其
    以後之訴訟程序，應依修正刑事訴訟法終結之。但修正刑事
    訴訟法施行前已依法定程序進行之訴訟程序，其效力不受影
    響」。所謂已依法定程序進行之訴訟程序，其「效力不受影
    響」，依其立法意旨係指為避免程序之勞費，本諸舊程序用
    舊法，新程序始用新法之一般法則，各級法院於修正之刑事
    訴訟法施行前，已依法踐行之訴訟程序（包含相關證據法則
    之適用），其效力不受影響。故而，對於提起上訴之案件，
    於修正刑事訴訟法施行前，原審法院就可得為證據之證據，
    已依法定程序調查者，其效力亦不受影響而言。查本案是八
    十八年十月二十日由告訴人向原審法院檢察署檢察官提出告
    訴，八十九年三月十五日繫屬原審法院，本案在司法警察機
    關、檢察官偵查迄原審審理期間，均仍在修正前刑事訴訟施
    行期間，故有關證人乙○○、丙○○○、洪震祥、丁○○等
    依修正前刑事訴訟法規定調查證據程序之證據，其效力不受
    影響，且被告於本院更審中亦未爭執告訴人及相關證人證言
    之證據能力，或聲請詰問證人，故本院認均具有證據能力，
    合先敘明。
  2.又按刑事訴訟法第一百五十六條第一項規定：被告之自白，
    非出於強暴、脅迫、利誘、詐欺、疲勞訊問、違法羈押或其
    他不正之方法，且與事實相符者，得為證據。查本件被告並
    無遭強暴、脅迫、詐欺等不正詢問之情況，堪認其自白已具
    任意性，被告於審理中亦未爭執其真實性，再參以被告嗣後
    之供述，經本院審認結果，係與事實相符，則依首揭規定，
    自有證據能力，亦附此敘明。
乙、實體事項：
  (一)系爭民事聲請狀所用之印章是否告訴人甲○○前所委託被告
    代刻之印章，八十八年十月一日被告是否仍持有告訴人之印
    章，被告係於何時始交還告訴人該民事聲請狀所用之印章：
    證人甲○○於原審訊問時證稱：「．．．實行抵押權的時候
    我知道，但我當時沒有印章，是由被告幫我刻的，我的印章
    沒有草字的，抵押權設定契約書上的章不像是我平常的章，
    我的印章都是正楷的，篆體的是我委託被告幫我刻的，都在
    被告身上，現在也沒有還給我」、「（有無向被告拿回印章
    ？）沒有，我到現在都沒有拿到印章及資料」等語（見原審
    卷一第六九、一○三頁）；被告於原審訊問時亦坦承：「（
    甲○○是否有一個印章交給你保管？）有的，我們當初有幫
    他收件，所以她一直有個印章放在我那裡，但只是收件用」
    （見原審卷一第一○二頁）；而比對告訴人甲○○於八十八
    年十一月二十三日偵訊筆錄所蓋用之印章（為正楷字體）與
    上開拋棄分配債權聲請狀所使用之印章（為篆體）確不相同
    （見八十九年度偵字第一二三五號卷第四二、九頁）。再觀
    之拋棄分配債權民事聲請狀所蓋用之印文與之前民事聲明實
    行抵押權狀所用之印文，以肉眼觀之均係出於同一印章，而
    該顆印章為告訴人前所委託被告去刻用，且為被告所不否認
    。又告訴人甲○○於臺灣彰化地方法院民事執行處出庭時亦
    向法院說明八十八年十月一日之拋棄分配債權聲請狀非其本
    人之意思，並請求將該聲請狀中之印章作廢等情，亦有臺灣
    彰化地方法院民事執行處八十八年十月七日執行筆錄附卷可
    稽（見八十八年度他字第二三二五號卷第三九、四十頁）。
    被告於原審雖辯稱我是在八十八年八月或十月左右將甲○○
    所有資料連同印章一併歸還，惟為告訴人甲○○所堅詞否認
    ，被告於本院審判程序亦表示沒有其他證據提出證明在八十
    八年八月或十月左右已將印章歸還，顯然被告直至系爭八十
    八年十月一日向臺灣彰化地方法院提出拋棄分配債權聲請狀
    時，仍未將告訴人甲○○前所委託代刻之印章交還告訴人，
    足證被告是否未經告訴人甲○○同意擅自逾越授權之範圍盜
    蓋印章於拋棄分配債權聲請狀，已非無疑。
  (二)告訴人甲○○拋棄分配債權之民事聲請狀究係何人所撰述、
    繕打並持向法院投遞，係告訴人甲○○所為、抑或被告代書
    事務所之職員所為、抑或被告戊○○違背告訴人之授權意思
    所為：
    證人丁○○即被告事務所業已離職之職員於原審調查時證稱
    ：「．．．我就是負責送件，本案之前的聲請狀、陳報狀是
    我寫的，但在撤銷聲請狀之前是蘇叫我交還給他自己辦，所
    以撤銷部分我不知情．．．」等語（見原審卷一第一三三頁
    ）；經詳核卷附之上開民事撤銷聲請狀係以電腦打字方式撰
    述，寄件人地址則為被告代書事務所地址即桃園縣桃園市○○路二四三號，惟被告以劉波泉名義聲請民事支付命令、聲
    請強制執行狀及代為撰述民事聲明實行抵押權書狀均係以手
    撰寫，與被告事務所受託辦理本件執行案所遞書狀之製作方
    式顯不相同，何以該拋棄分配債權之民事聲請狀卻以電腦打
    字之方式撰寫？是否係具狀人為避免將來該民事聲請狀送請
    筆跡鑑驗，欲使法院無從得悉係何人所撰述而故佈疑陣。查
    被告事務所內有電腦及印表機設備，且由被告使用等情，業
    據證人丁○○即被告事務所之職員於原審調查時證稱：「（
    事務所裡面有沒有電腦？）有，還有印表機。印表機是被告
    在使用」等語（見原審九十年五月七日訊問筆錄第五頁）明
    確，參以被告於偵訊時曾供稱：「（後來怎將彰化地院對丙○○○的執行撤回？）甲○○要自己辨，我就撤回了」、「
    （要撤回也只能撤回劉波泉部分呀？）那是金主的事，我不
    知道，是甲○○叫我撤回的」等語在卷（見他字偵查卷第二
    八頁），依被告原先之供述已承認系爭民事撤回參與分配及
    拋棄抵押權書狀係其所提出，僅辯稱係依告訴人甲○○之意
    旨撤回而已。惟原審經被告同意至法務部調查局接受測謊，
    被告就「係爭甲○○的拋棄債權聲請狀不是渠向法院提出的
    」一問題，經測謊結果呈情緒波動反應，應係說謊，有法務
    部調查局八十九年七月四日（89）陸(三)字第89045485號鑑定
    通知書附卷可稽（見原審卷一第九二頁）。益證該拋棄分配
    債權聲請狀應係被告所撰寫並投遞無訛，其嗣後辯稱並不會
    使用電腦並非其遞狀云云，要屬卸責之詞。
  (三)被告是否經告訴人之授權同意而提出告訴人甲○○拋棄分配
    債權之民事聲請狀，告訴人甲○○是否可能聲請拋棄其抵押
    權之優先受償權及撤回參與分配之債權：
  1.被告雖辯稱該拋棄分配債權之民事聲請狀並非我所偽造等語
    ，惟查被告於警訊時先稱：聲請狀不是我投遞，何人投遞我
    不知道云云（見八十九年度偵字第一二三五號卷第一六頁）
    ；嗣於檢察官偵訊時則辯稱：「甲○○要自己辦，我就撤回
    了」、「．．．是甲○○叫我撤回」云云（見八十九年度他
    字第二三二五號卷第二八頁），被告前後供述不一，已有可
    議。若該民事聲請狀為告訴人甲○○於八十八年十月一日投
    遞，何以告訴人甲○○於八十八年九月二十九日猶向臺灣彰
    化地方法院民事執行處具狀，且聲請將聯絡地址改為桃園縣
    大溪鎮美華里二十一鄰金山面二十六號之住處，除請求「儘
    快處理」該執行事件外，並檢附參與分配之執行費用五千六
    百元之匯票一紙，豈不浪費所繳之執行費五千六百元？此有
    前開書狀附於臺灣彰化地方法院八十七年度執字第二五六一
    號執行卷宗可稽。況查甲○○係上開土地之第一順位抵押權
    人，上開土地經法院拍賣之所得金額共為二百二十三萬五千
    元，告訴人甲○○將可獲得十足之清償，有臺灣彰化地方法
    院民事執行處強制執行金額計算分配表在卷可稽（見原審卷
    一第六十頁），又證人甲○○於原審調查時證稱：「（你確
    定有委任戊○○去幫你聲請本票裁定，實行你的抵押權，拍
    賣抵押物？）是，但我沒要他去撤銷實行抵押權的程序，我
    錢都還沒領到為何要撤銷」（見原審卷一第一三三頁），告
    訴人甲○○之抵押債權在無其他擔保，又未得到滿足之前，
    豈有撤回參與分配之理？足證被告辯稱係告訴人甲○○自己
    要撤回云云，顯違常理，實難令人置信。
  2.本件告訴人甲○○向臺灣彰化地方法院聲明實行抵押權一事
    係委託被告辦理，該件事亦應只有被告及其事務所職員與告
    訴人知悉，然被告事務所之職員若非受被告之指示斷無自作
    主張擅自偽造該民事聲請狀，而自陷偽造文書罪責之風險，
    而告訴人甲○○自己亦不可能撤回該分配債權等情，如前所
    述，則被告即有動機及可能偽造該民事聲請狀。綜觀前開事
    證及情節，均足證撤回執行聲請狀係被告未經甲○○之同意
    而冒甲○○之名偽造並盜用該印文後投遞無訛，是被告上開
    所辯不足採信，其犯行堪以認定，應依法論科。
六、適用法律及量刑審酌之事由：
  (一)被告未經告訴人甲○○之同意，盜用甲○○之印章偽造民事
    聲請狀，將該民事聲請狀寄送予臺灣彰化地方法院行使，足
    以生損害於甲○○抵押權優先清償權及臺灣彰化地方法院民
    事執行處辦理民事執行程序之正確性，核其所為，係犯刑法
    第二百十條、第二百十六條之行使偽造私文書罪；被告盜蓋
    「甲○○」印章係偽造私文書之部分行為；又其偽造私文書
    後復持以行使，其偽造私文書之低度行為應為行使之高度行
    為所吸收，均不另論罪，應以行使偽造私文書罪論處。
  (二)原審以被告罪證明確，就被告被訴偽造文書部分適用刑法第
    二百十六條、第二百十條、罰金罰鍰提高標準條例第一條前
    段，並審酌被告犯罪之動機、目的、手段，迄今尚未與告訴
    人達成和解，犯罪後否認犯行，飾詞圖卸犯行、態度不佳等
    一切情狀，量處有期徒刑八月，認事用法經核洵無違誤，量
    刑亦屬妥適。
  (三)至被告盜用甲○○之印章蓋於前揭民事聲請狀上之印文，屬
    被告盜蓋而非偽造，該印文部分，爰不為沒收之諭知，附此
    敘明。
七、駁回上訴之理由：
    被告上訴否認有偽造私文書之犯行，並辯稱撤回執行之聲請
    狀非其製作及投遞等語。惟查，證據之取捨與證據之證明力
    如何，均屬事實審法院得自由裁量、判斷之職權，茍其此項
    裁量、判斷，並不悖乎通常一般人日常生活經驗之定則或論
    理法則，又於判決內論敘其何以作此判斷之心證理由者，即
    不得任意指摘其為違法。茲原判決已詳敘就卷內證據調查之
    結果，而為綜合判斷、取捨，認被告確有事實欄所載之偽造
    私文書等情，其得心證的理由已說明甚詳，且所為論斷從形
    式上觀察，亦難認有違背經驗法則、論理法則，或有其他違
    背法令之情形，自不容任意指為違法。被告提起上訴仍對原
    審取捨證據及判斷其證明力職權之適法行使，砌詞指摘原判
    決不當而否認犯行，尚難認有理由，應予以駁回。
八、適用法律：
    程序法方面：刑事訴訟法第368條。
本案經檢察官吳慧蘭到庭執行職務。
中    華    民    國    95    年    11    月    21    日
                  刑事第五庭  審判長法  官  吳  敦
                                    法  官  張傳栗
                                    法  官  吳啟民
以上正本證明與原本無異。
如不服本判決，應於收受送達後十日內向本院提出上訴書狀，其
未敘述上訴之理由者並得於提起上訴後十日內向本院補提理由書
（均須按他造當事人之人數附繕本）。
                                    書記官  江采廷
中    華    民    國    95    年    11    月    21    日
附錄：本案論罪科刑法條全文
中華民國刑法第二百十條（偽造變造私文書罪）
偽造、變造私文書，足以生損害於公眾或他人者，處五年以下有
期徒刑。
中華民國刑法第二百十六條（行使偽造變造或登載不實之文書罪
）
行使第二百十條至第二百十五條之文書者，依偽造、變造文書或
登載不實事項或使登載不實事項之規定處斷。


司法院資訊處製作；財團法人民間司法改革基金會備份。
